【裁判字號】    89,訴,164
【裁判日期】    890707
【裁判案由】    分割共有物
【裁判全文】
臺灣士林地方法院民事判決  八十九年度訴字第一六四號
    原      告  乙○○
    訴訟代理人  劉秀真律師
    被      告  甲○○      住.
    訴訟代理人  王永春律師
右當事人間請求分割共有物事件，本院判決如左：
    主    文
兩造共有坐落臺北縣汐止市○○段一０四八地號，面積十七平方公尺之土地，應為如
附圖所示之分割，即其中甲部分面積十二‧四七平方公尺分割後歸原告所有，乙部分
面積四‧五三平方公尺分割後歸被告所有。
訴訟費用由被告負擔。
    事    實
甲、原告方面：
一、聲明：如主文第一項所示。
二、陳述：
（一）坐落臺北縣汐止市○○段一０四八地號，面積十七平方公尺之土地為兩造所共
      有，原告之應有部分為十五分之十一，被告之應有部分為十五分之四。因兩造
      對系爭土地之使用狀況無法達成共識，聲請調解亦因被告未到場而未成立，爰
      依民法第八百二十三條、第八百二十四條之規定請求依附圖所示之方式分割共
      有土地。
（二）對被告抗辯所為之陳述：被告抗辯其與原告之前手即訴外人陳鶴就系爭土地訂
      有分管契約，原告受讓系爭土地後，自應受該分管契約之拘束而不得請求分割
      ，且系爭土地於未分割前僅有十七平方公尺，已屬畸零地而不得建築，經分割
      後更屬不得建築之面積狹小基地，是原告之請求顯無實益等語。惟原告於購買
      系爭土地之初，並不知有分管契約之存在，自不受其拘束，又縱知悉該分管契
      約，然分管契約之訂定僅在約定分別共有人間使用、收益及管理系爭土地之權
      利義務，共有關係仍然存在，與分割係消滅共有關係者有異，當不因分管契約
      之存在而影響共有人對共有物原有之分割權。況臺北縣政府對其管轄區域內之
      土地並未設有土地法第三十一條第一項之「最小面積單位」禁止土地再分割之
      規定，是被告所辯系爭土地無分割實益等語，顯無足採。
三、證據：提出土地登記謄本影本一份、調解聲請書影本二紙、臺北縣政府答覆其未
    依土地法第三十一條第一項訂有禁止最小面積土地再分割之規定之公函影本一紙
    。
乙、被告方面：
一、 聲明：原告之訴駁回。
二、 陳述：
（一）被告本與原告之前手即訴外人陳鶴共有系爭土地，並於民國七十九年四月二十
      日與其作成臺北縣汐止鎮調解委員會調解書，載明：「…聲請人願提供坐落中
      正段一０四八、一０四九、一０五０之三筆土地…雙方同意條件如左：一、壹
      樓前棟（即系爭土地）由甲○○與高鍵源各得一半，甲○○取得東面，高鍵源
      取得西面…」又於同年八月二十四日訂立同意書，雙方約定「土地坐落汐止鎮
      ○○段一０四八號…陳鶴同意阿銘有貳分之壹使用權。」顯已就系爭土地訂有
      分管契約，嗣陳鶴將系爭土地之應有部份十五分之十一賣予原告，原告於購買
      系爭土地之初亦知悉有分管契約之存在，則該分管契約之效力自應及於原告而
      不得請求分割。
（二）系爭土地未分割前之面積僅有十七平方公尺，已屬畸零地而不得建築，若再經
      分割，更屬不得建築之面積狹小基地，且如依原告請求之方式分割系爭土地，
      則被告現居住合法房屋唯一出入口之面寬只有一‧二二公尺，顯然阻卻被告之
      出入，是原告之請求，除顯無實益外，亦有礙被告所有房屋權利之行使。
三、證據：提出陳鶴同意被告使用系爭土地之同意書、臺北縣汐止鎮調解委員會調解
    書影本各一份，並聲請訊問證人陳鶴。
丙、本院依職權囑託臺北縣汐止地政事務所會同勘驗現場，並製成土地複丈成果圖。
    理    由
一、原告主張坐落臺北縣汐止市○○段一０四八地號，面積十七平方公尺之土地為兩
    造所共有，原告之應有部分為十五分之十一，被告之應有部分為十五分之四。原
    告雖曾多次與被告協商系爭土地之使用方式，惟均未獲得共識，爰依法請求分割
    系爭土地等語。被告則以其與原告之前手即訴外人陳鶴訂有分管契約，原告明知
    有分管契約之存在仍受讓系爭土地之應有部分，自應受該契約之拘束而不得請求
    分割，且系爭土地面積過於狹小，若強予分割，不但無法建築，更將大幅縮小其
    合法所有房屋之出入口等語資為抗辯。
二、查坐落於臺北縣汐止市○○段一０四八地號，面積十七平方公尺之土地為兩造所
    共有，原告之應有部分為十五分之十一，被告之應有部分為十五分之四；又原告
    曾透過臺北縣汐止鎮調解委員會與被告協調系爭土地之使用方式，卻因被告未到
    場而不成立等情，為兩造所不爭執，復有臺北縣汐止地政事務所土地登記謄本、
    臺北縣汐止鎮調解委員會通知書各一份可佐，應堪信為真實。
三、按各共有人，得隨時請求分割共有物，但因物之使用目的不能分割，或契約訂有
    不分割之期限者，不在此限。又共有物之分割，依共有人協議之方法行之，不能
    協議時法院得依任何共有人之聲請，命以原物分配或變賣共有物以價金分配於各
    共有人，民法第八百二十三條、第八百二十四條分別定有明文。
四、本件被告抗辯其與原告之前手陳鶴就系爭土地訂有分管契約，且分割之結果將使
    系爭土地過於狹小而無法建築等語。惟查，所謂分管契約，係指共有人就共有物
    之使用、收益或管理方法所訂定之契約，共有關係不因此而消滅，自不因有分管
    契約之存在即影響共有人對共有物原有之分割請求權。則當共有人請求分割共有
    物時，即應解為其有終止分管契約之意思，契約既經終止，共有人自不再受其拘
    束。因此，本件縱認系爭土地上有分管契約之存在，且原告於購買之初已知悉該
    契約之存在而受其拘束，然原告既已提起本件分割共有物訴訟，自應認為該分管
    契約當然終止而不再受其拘束，更不影響其分割請求權之行使。是被告聲請傳喚
    證人陳鶴以資證明原告於購買系爭土地時已知悉有分管契約之存在一事，即無必
    要。又系爭土地僅有十七平方公尺，本即無法供建築之用，縱再予分割，亦不因
    而增加土地利用上之不便。實則，系爭土地本身及其周圍面積大小相似之其他土
    地，均供擺設攤位使用，此經本院赴現場勘驗屬實，製有勘驗筆錄在卷可稽，而
    十二‧四七平方公尺之土地既足供擺設攤位使用，即難據此逕認分割系爭土地對
    原告毫無實益可言。況臺北縣政府對其轄內之土地，並未依土地法第三十一條第
    一項之規定設有最小面積單位禁止再分割之限制，業經原告提出台北縣政府八十
    九年六月廿日八九北府地測字第二二六七三三號函可證。從而，系爭土地雖面積
    狹小，卻未受任何法令限制再予分割，原告依法請求分割系爭土地，即屬於法有
    據。被告以此抗辯原告不得行使分割請求權，顯屬無據，不足採信。
五、末查，被告又抗辯原告提出之分割方案將導致其合法所有之房屋出入口大幅縮小
    ，影響其權利之行使等語。然查，法院定共有物分割之方法，應斟酌各共有人之
    利害關係及共有物之性質價格等一切情狀，作出最公平且符合經濟效益之判斷。
    本件被告就系爭土地之應有部分為十五分之四，計約四‧五三平方公尺，被告面
    臨系爭土地之房屋出入口本難僅憑此一狹窄土地獲得適當之通行，惟此亦僅屬被
    告房屋所坐落之土地是否屬於袋地而有袋地通行權之問題，尚與原告是否得行使
    分割請求權無涉。本院審酌系爭土地之面積大小、坐落位置、兩造之應有部分、
    周圍土地利用狀況及土地之利用效益等一切情狀，認以原告所提出之分割方法為
    最適當之分割方案，自應依如附圖所示之方法准予分割，其中甲部分十二‧四七
    平方公尺歸原告所有，乙部分四‧五三平方公尺歸被告所有。
六、本件判決事證已臻明確，兩造其餘攻擊防禦及舉證，核與判決結果無影響，爰不
    另一一論述，附此敘明。
七、據上論結，原告之訴為有理由，依民事訴訟法第七十八條，判決如主文。
中      華      民      國      八十九      年     七     月     七     日
                                        臺灣士林地方法院民事第二庭
~B法      官  李玉卿
右為正本係照原本作成。
如對本判決上訴應於判決送達後廿日內向本院提出上訴狀。
中      華      民      國      八十九      年     七     月     十五   日
~B法院書記官  吳嘉


司法院資訊處製作；財團法人民間司法改革基金會備份。
